【裁判字號】    92,重訴,650
【裁判日期】    921031
【裁判案由】    確認優先購買權存在等
【裁判全文】
臺灣臺北地方法院民事判決                        九十二年度重訴字第六五０號
    原      告  甲○○
    訴訟代理人  劉岱音律師
    被      告  己○○
    訴訟代理人  張智剛律師
    複代理人    劉玉津律師
    被      告  卯○○
                寅○○
                癸○○
                辰○○
                丑○○
                巳○○
    右  一  人
    訴訟代理人  楊吉滕
    被      告  子○○
                午○○
                庚○○
                辛○○
                丁○○○
                壬○○○
                戊○○○
                乙○○
                丙○○
右當事人間確認優先購買權存在等事件，本院於民國九十二年十月十四日言詞辯論終
結，判決如下：
    主  文
確認原告與被告卯○○、寅○○、癸○○、辰○○、丑○○、巳○○、子○○、午○○、庚○○、辛○○、丁○○○、壬○○○、戊○○○間就坐落台北市○○區○○段
二小段四六三地號土地有租賃權及優先購買權存在。
被告己○○就前項土地於民國九十一年五月十五日以拍賣為原因而為之所有權移轉登
記應予塗銷。
被告乙○○就第一項之土地於民國九十一年十二月五日以買賣為原因而為之所有權移
轉登記應予塗銷。
被告丙○○就第一項之土地於民國九十二年一月七日以買賣為原因而為之所有權移轉
登記應予塗銷。
被告辰○○就第一項之土地於民國九十二年四月二十四日以買賣為原因而為之所有權
移轉登記應予塗銷。
訴訟費用由被告負擔。
    事實及理由
一、按訴狀送達後，原告不得將原訴變更或追加他訴；但請求之基礎事實同一、擴張
    或減縮應受判決事項之聲明者或不甚礙被告之防禦及訴訟之終結者，不在此限，
    民事訴訟法第二百五十五條第一項第二、三、七款定有明文。本件原告起訴原求
    為判決：確認原告與被告卯○○、寅○○、癸○○、辰○○、丑○○、巳○○、
    子○○、午○○、庚○○、辛○○、丁○○○、壬○○○、戊○○○間就台北市
    ○○路二小段四六三地號土地（下稱系爭土地）有租賃關係及優先承買權存在，
    被告己○○、乙○○就系爭土地之所有權移轉登記應予塗銷；嗣於訴訟繫屬中之
    民國九十二年八月十二日具狀追加丙○○為被告，並具狀追加聲明求為判決：被
    告丙○○就系爭土地於九十二年一月七日以買賣為原因而為之所有權移轉登記應
    予塗銷、被告辰○○就系爭土地於同年四月二十四日以買賣為原因而為之所有權
    移轉登記應予塗銷。核其追加之訴訟標的與請求之基礎事實均屬主張就系爭土地
    存有優先購買權之事實，且不甚礙訴訟之終結，依前開規定，應予准許。
    本件被告己○○既否認原告就系爭土地有優先購買權存在，原告請求以確認判決
    除去此法律上不妥之狀態，自有受確認判決之法律上利益。又被告卯○○、寅○○、辰○○、丑○○、子○○、午○○、庚○○、辛○○、丁○○○、壬○○○
    、戊○○○均未於言詞辯論期日到場，被告癸○○、巳○○、乙○○均未於最後
    言詞辯論期日到場，核均無民事訴訟法第三百八十六條各款所列情形，爰依原告
    之聲請，由其一造辯論而為判決。
二、原告主張：其於五十三年七月十日向訴外人楊深耕購買坐落台北市○○路二九九
    地號（六十六年七月六日重測後地號為台北市○○區○○段二小段四六三地號、
    七十九年行政區域調整為萬華區）及其上建物即門牌號碼台北市○○街一五七巷
    三十六弄一之三號（經地籍圖重測及行政區域調整後門牌為台北市○○路三二二
    巷五十五弄七號），然因系爭土地為楊深耕於四十三年間因繼承而與其他人共同
    所有，而約定由楊深耕與其他共有人辦理分割後登記予原告，故僅移轉登記其上
    建物所有權與原告。又依民法第四百二十五條之一之規定，得推定原告與土地所
    有人間，在前開房屋使用期限，有租賃關係，並依土地法第一百零四條於基地出
    賣時享有優先購買權。惟系爭土地於九十一年五月三日經本院九十年度執更一字
    第二號強制執行事件拍賣，原告並於九十一年五月十日及九十一年五月三十一日
    陳報有優先承買權，然遭本院民事執行處通知原告應另行起訴，而由被告己○○
    拍得系爭土地並於九十一年五月十五日辦畢所有權移轉登記。嗣被告己○○又於
    九十一年十二月五日、九十二年一月七日、九十二年四月十四日將系爭土地出賣
    予被告乙○○、丙○○、辰○○，由被告乙○○等三人分別取得系爭土地所有權
    八分之一、八分之一、八分之二。又系爭土地於九十一年五月三日拍賣時，為被
    告卯○○、寅○○、癸○○、辰○○、丑○○、巳○○、子○○、午○○、庚○○、辛○○、丁○○○、壬○○○、戊○○○等十三人基於繼承而共有。而依民
    法第四百二十五條之一之規定土地所有人與房屋所有人間，推定在房屋得使用期
    限內，有租賃關係，故原告與被告卯○○等十三人間就系爭土地之租賃關係仍屬
    存在，並依土地法第一百零四條之規定有優先承買權，故有確認之必要。另系爭
    土地經執行法院拍賣由被告己○○買受，執行法院非但未將出賣條件以書面通知
    原告，反係通知原告另行起訴，自不得視為原告已放棄承受，故原告就系爭土地
    之租賃關係及優先承買權，不因執行法院已發給被告己○○不動產權利移轉證書
    並辦畢所有權移轉登記而受影響，被告己○○取得系爭土地所有權並將部分所有
    權出賣予被告乙○○、丙○○、辰○○之行為，對於原告亦不生效力等語。並聲
    明：（一）確認原告與被告卯○○、寅○○、癸○○、辰○○、丑○○、巳○○
    、子○○、午○○、庚○○、辛○○、丁○○○、壬○○○、戊○○○等十三人
    間就台北市○○路○○段四六三地號土地有租賃關係及優先承買權存在。（二）
    被告己○○就系爭土地於九十一年五月十五日以拍賣為原因而為之所有權移轉登
    記，應予塗銷。（三）被告乙○○就系爭土地於九十一年十二月五日以買賣為原
    因而為之所有權移轉登記，應予塗銷。（四）被告丙○○就台北市○○路○○段
    四六三地號土地於九十二年一月七日以買賣為原因而為之所有權移轉登記，應予
    塗銷。（五）被告辰○○就台北市○○路○○段四六三地號土地於九十二年四月
    二十四日以買賣為原因而為之所有權移轉登記，應予塗銷。
三、被告卯○○、寅○○、辰○○、丑○○、子○○、午○○、庚○○、辛○○、丁○○○、壬○○○、戊○○○、巳○○部分：
    被告卯○○、寅○○、辰○○、丑○○、子○○、午○○、庚○○、辛○○、丁○○○、壬○○○、戊○○○對於原告主張之事實，已於相當時期受合法之通知
    ，而於言詞辯論期日不到場，亦未提出準備書狀爭執，依民事訴訟法第二百八十
    條第三項準用第一項之規定，視同自認；被告癸○○則表示對本件無意見（見本
    院卷第九十頁）；又被告巳○○則陳稱同意原告之請求等語（見本院卷第一二四
    頁）。均勘信原告所主張之前開事實為真正。
四、被告己○○則以：伊係於第九次拍賣時方標得系爭土地，原告實無從諉為不知；
    又訴外人楊深耕既未為系爭土地持分之移轉登記，核其真意，顯無任由原告使用
    系爭土地之意，自無從再為推定其與楊深耕間存有租賃關係，況由客觀情形觀之
    ，原告未曾支付相當之對價而繼續占用系爭土地，且被告癸○○亦陳述系爭土地
    被佔用，自不得認為前開房屋與系爭土地間有租賃關係之存在；縱認原告並非無
    權占有，惟原告既無向原土地所有權人承租系爭土地之情事，此應屬法律推定之
    不定期租賃關係，其法律關係之性質當屬租賃，與土地法第一百零二條以下及民
    法第四百二十六條之一、二之租用基地建築房屋之基地租賃並非相同，故前開法
    律推定之不確定期限租賃，自不適用基地租賃之相關法律效果，即無土地法第一
    百零四條優先承買權之適用；再者，原告於系爭土地上既未為房屋之建築，亦應
    無土地法第一百零四條規定適用之餘地等語。並聲明：原告之訴駁回。
五、被告癸○○則以：伊土地被占用，故公告拍賣，伊與原告無任何關係，伊係委任
    律師處理，已依法處理完畢，對本件無意見等語。
六、被告乙○○則以：伊亦係系爭土地上之房屋所有權人之一，而被告己○○既向法
    院標得系爭土地，並經完成登記，伊即依土地法之規定向被告己○○承購伊應得
    之部分之土地，且伊係善意第三人，實無塗銷登記之理等語。並聲明：原告之訴
    駁回。
七、被告丙○○則以：伊當時有買房屋及土地，土地部分只買八分之一，不是買全部
    ，但土地的產權不清楚，被告己○○要求如不買則須向其承租，伊為免麻煩，故
    向己○○買系爭土地等語。並聲明：原告之訴駁回。
八、兩造不爭執之事實：
（一）系爭土地於九十一年五月三日拍賣時，為被告卯○○、寅○○、癸○○、辰○○、丑○○、巳○○、子○○、午○○、庚○○、辛○○、丁○○○、壬○○○、戊○○○等十三人基於繼承而共有。
（二）系爭土地經法院拍賣，由被告己○○買受，執行法院已發給被告己○○不動產
      權利移轉證書並辦畢所有權移轉登記。被告己○○嗣於九十一年十二月五日、
      九十二年一月七日、九十二年四月十四日分將系爭土地出賣予被告乙○○、丙○○、辰○○，由被告乙○○等三人分別取得系爭土地所有權八分之一、八分
      之一、八分之二。
（三）系爭土地於九十一年五月三日經本院九十年度執更一字第二號強制執行事件拍
      賣，原告曾於九十一年五月十日及九十一年五月三十一日陳報有優先承買權，
      惟本院民事執行處則通知原告應另行起訴。
九、得心證之理由：
    原告主張其所有房屋坐落於系爭土地之上，且該屋係於五十三年七月十八日向系
    爭土地原所有人楊深耕購買，原告與該土地之所有人（包括其後之繼承人）間依
    法推定有租賃關係存在，並得於系爭土地出賣時，有依相同條件優先購買之權等
    語，被告己○○、乙○○、丙○○等則否認之。是本件兩造爭執之處，應在於原
    告是否與原土地所有人間就系爭土地存在有租賃關係？即原告是否符合民法第四
    百二十五條之一規定之要件？及若認原告與土地所有人間具有租賃關係，原告得
    否依土地法第一百零四條規定，主張其就系爭土地有優先購買權？經查：
（一）按土地及其土地上之房屋同屬一人所有，而僅將土地或僅將房屋所有權讓與他
      人，或將土地及房屋同時或先後讓與相異之人時，土地受讓人或房屋受讓人與
      讓與人間或房屋受讓人與土地受讓人間，推定在房屋得使用期限內，有租賃關
      係。其期限不受第四百四十九條第一項規定之限制。民法第四百二十五條第一
      項定有明文；次按土地與房屋為分別之不動產，各得單獨為交易之標的，房屋
      性質上不能與土地使用權分離而存在，亦即使用房屋必須使用該房屋之基地，
      故土地與房屋同屬一人，而將土地及房屋分開同時或先後出賣，其間雖無地上
      權之設定，然除有特別情事，可解釋為當事人之真意，限於賣屋而無基地之使
      用外，均應推斷土地承買人默許承買人繼續使用土地（最高法院四十八年台上
      字第一四五七號判例參照），前者所謂「推定有租賃關係」及後者所謂「推斷
      土地承買人默許承買人繼續使用土地」，均限於土地及房屋同屬一人所有之情
      形，始有適用。經查，本件系爭土地及坐落其上之房屋，本同歸訴外人楊深耕
      一人所有，楊深耕於五十三年七月十八日將系爭土地及坐落其上之房屋均出賣
      予原告，惟因系爭土地為出賣人楊深耕於四十三年間因繼承而與其他人共同所
      有，故約定由楊深耕與其他共有人辦理分割後登記與原告，而僅移轉登記其上
      建物所有權與原告，有不動產買賣契約書、土地登記謄本及建物登記謄本附卷
      可稽（見本院卷第九頁至第二十頁），勘信為真實。嗣楊深耕未依約將系爭土
      地移轉予原告，然觀諸雙方契約之內容，楊深耕應有同意原告在系爭土地未辦
      理移轉登記前，得繼續使用土地，雖其後未能辦理土地移轉登記，楊深耕亦無
      反對原告使用該系爭土地之意，基此亦得推斷楊深耕默許原告繼續使用系爭土
      地。又系爭土地嗣由被告卯○○、寅○○、癸○○、辰○○、丑○○、巳○○
      、子○○、午○○、庚○○、辛○○、丁○○○、壬○○○、戊○○○等十三
      人（下稱被告卯○○等）繼承而共有，被告卯○○等於因繼承而共有系爭土地
      後，亦未反對原告繼續使用該系爭土地，雖被告癸○○到庭陳述：「土地被佔
      用，所以我公告拍賣」云云（見本院卷第九十頁），惟未據舉證證明有反對原
      告使用系爭土地之情事，被告己○○亦辯稱：「原告未曾支付相當之對價使房
      屋繼續占用土地，自無由解為前開房屋與系爭土地間有租賃關係之存在」云云
      ，惟與前開不動產買賣契約書之內容不符，所辯均無可取。自不影響被告卯○○等有默許原告使用土地之意，則依民法第四百二十五條之一規定，應認原告
      與被告卯○○等，推定在房屋得使用期限內，有租賃關係，且其期限不受同法
      第四百四十九條第一項規定之限制。
（二）次按基地出賣時，地上權人、典權人或承租人有依同樣條件優先購買之權。房
      屋出賣時，基地所有權人有依同樣條件優先購買之權。其順序以登記之先後定
      之。前項優先購買權人，於接到出賣通知後十日內不表示者，其優先權視為放
      棄。出賣人未通知優先購買權人而與第三人訂買賣契約者，其契約不得對抗優
      先購買權人。土地第一百零四條第一項定有明文。查原告與被告卯○○等就系
      爭土地存有租賃關係，業論述如上，原告既為系爭土地之承租人，依法自應享
      有優先購買權。又強制執行法上之拍賣為買賣之一種，以拍賣機關代替債務人
      立於出賣人之地位，是出賣人於出賣時，所應踐行之通知程序，得由拍賣機關
      代為踐行，是本件拍賣自應依土地法第一百零四條第一項之規定，通知原告是
      否依同一條件優先承購，惟執行法院在系爭土地拍賣前均未依法通知原告，直
      至被告己○○拍定後，原告始得悉上情，並向執行法院陳報其權利，此亦有陳
      報狀、臺灣台北地方法院民事執行處函可參（見本院卷第二一頁至二四頁），
      並經本院依職權調取九十年執更一字第二號民事執行事件卷宗核閱屬實可稽。
      被告己○○辯稱其係於法院進行第九次拍賣時，始拍得系爭土地，原告無理由
      諉為不知云云。然其並未能舉證證明已將系爭土地之出賣條件通知原告，所辯
      尚難採信；被告己○○又辯稱原告並未於系爭土地上為房屋之建築，依最高法
      院六十五年臺上字五三○號判例，即無土地法第一百零四條規定適用云云。惟
      按前揭判例之真意係指為使基地與基地上之房屋合歸一人所有，以盡經濟上之
      效用，並杜紛爭，如基地承租人於基地上根本未為房屋之建築者，當無該條規
      定之適用，惟並非限制坐落於該基地上之房屋須由承租人自己所建築，故只須
      該基地上有房屋之建築，即得適用上述土地法規定，是被告己○○辯稱原告就
      系爭土地無優先承買權云云，殊不足取。綜上，被告卯○○等與己○○間所訂
      立之（拍賣）買賣契約，自不得對抗具有優先購買權之原告，而被告己○○嗣
      將系爭土地出售予被告乙○○、丙○○、辰○○所訂立之買賣契約，亦不得對
      抗原告。
（三）綜上所述，原告與被告卯○○等之間，就系爭土地既存在有租賃關係，業論述
      如前，從而，原告請求確認對系爭土地有優先購買權存在，及應將被告己○○
      因拍賣取得系爭土地所有權之移轉登記塗銷，並請求就被告乙○○、丙○○、
      辰○○分別於九十一年十二月五日、九十二年一月七日、九十二年四月十四日
      向被告己○○購買系爭土地所有權八分之一、八分之一、八分之二之所有權移
      轉登記均應予塗銷，為有理由，均應予准許。
十、本件事證已臻明確，兩造其餘主張、陳述及所提之證據與其他未經援用之證據，
    經核均與判決結果無影響，爰不予一一論述，附此敘明。
十一、訴訟費用負擔之依據：民事訴訟法第七十八條。
中      華      民      國    九十二    年      十      月    三十一    日
                              民事第三庭  法      官    張明輝
正本係照原本作成
如對本判決上訴，須於判決送達後廿日內向本院提出上訴狀
中      華      民      國    九十二    年      十      月    三十一    日
                                          法院書記官    周其祥


司法院資訊處製作；財團法人民間司法改革基金會備份。
